【裁判字號】    99,訴,918
【裁判日期】    990730
【裁判案由】    返還代收租金
【裁判全文】
臺灣高雄地方法院民事判決               99年度訴字第918號
原      告  甲○○
被      告  乙○○
訴訟代理人  唐小菁律師
當事人間返還代收租金事件，本院於民國99年7 月20日言詞辯論
終結，判決如下：
  主  文
原告之訴及假執行之聲請均駁回。
訴訟費用由原告負擔。
  事  實
一、原告主張：原告前將所有門牌號碼高雄市小港區○○○路4
    號房屋（下稱系爭房屋），出租予訴外人即承租人王正成經
    營北平燕林小館，約定每月租金新臺幣（下同）6 萬元，惟
    實際收取5 萬元。嗣原告因經商在外及入監服刑，乃自民國
    82 年8月1 日起至83年12月31日止，委由被告向王正成收取
    租金，被告合計共收取85萬元，被告應將上開款項返還予原
    告，被告竟拒不返還。為此，爰依據委任契約法律關係提起
    本訴等語。並聲明：(一)被告應給付原告85萬元，及自訴狀繕
    本送達之翌日起至清償日止，按年息5%計算之利息。(二)願供
    擔保，請准宣告假執行。
二、被告則以：原告前亦起訴主張其將系爭房屋出租予王正成，
    委託被告向王正成代收82年8 月1 日起至83年12月31日止，
    每月租金6 萬元，共102 萬元，依委任關係訴請被告返還
    102 萬元，歷經本院96年度訴字第1883號、臺灣高等法院高
    雄分院97年度上易字第136 號等民事判決判決駁回原告之訴
    確定。原告今再就同一事件、同一訴訟標的，僅原租金數額
    由6 萬元改為5 萬元，再為請求，已違反民事訴訟法第400
    條第1 項確定判決之既判力規定，應依同法第249 條第1 項
    第7 款規定裁定駁回。況且，被告亦否認原告所主張委任代
    收租金一事，原告就此應負舉證責任；原告所提出所謂被告
    親筆記載代收租金之文書影本，被告否認該文書之真正，且
    其上記載時序前後錯置，已有可疑，其上文字記載，亦與原
    告所主張毫無關連；再原告於前開案件所提出之租約，經臺
    灣高等法院高雄分院將該租約送請法務部調查局鑑定結果，
    認該租約末頁所載原告電話號碼與王正成印文係寫書寫號碼
    後蓋印，另該電話號碼係原告87年11月9 日始申辦，故原告
    主張上揭租約所載租期被告受其委任代收租金一情，即無可
    採。矧以，王正成就租金是否由被告所收取一節，亦前後供
    述不一，亦不可採。退步言之，如本院認定本件無「一事不
    再理」原則之適用，進認定兩造確有委任契約存在，甚而認
    定被告應給付前開代收租金予原告，惟原告長期使用被告財
    產，被告主張應予抵銷等語，資為抗辯。並聲明：(一)原告之
    訴駁回。(二)願供擔保，請免為假執行。
三、兩造不爭執之事項：原告就本件民事事件所主張原因事實與
    前經本院96年度訴字第1883號及臺灣高等法院高雄分院97年
    度上易字第136 號等民事判決所認定原因事實均相同，僅租
    金數額由6 萬元變更為5 萬元。
四、本件之爭點：
  (一)本件有無違反「一事不再理」原則？
  (二)如無違反前開原則，原告是否曾委由被告向王正成收取自82
    年8 月1 日起至83年12月31日止之租金共85萬？
  (三)被告以原告前曾使用其財產獲有不當得利為由，而為抵銷抗
    辯，有無理由？
五、經查：
  (一)本件原告主張其將系爭房屋出租予王正成，委託被告向王正
    成代收租金之事實，業經另案起訴，並經本院於97年8 月21
    日以96年度訴字第1883號案件為判決，再經臺灣高等法院高
    雄分院以97年度上易字第136 號案件判決後，因不得再上訴
    而確定在案，此有各該民事判決書附卷足據。該案係原告對
    被告起訴請求，當事人同一；又訴訟標的均為委任行為之法
    律關係，以民法第541 條為其請求權之基礎，與本件尚無不
    同。雖原告主張該案請求6 萬元係依據租賃契約之記載之租
    金內容向被告請求給付，然其事後發現被告有在其筆記簿內
    記載其每月向王正成收取5 萬元租金乙節，此符合民事訴訟
    法第397 條情事變更之規定，是其可重新起訴云云。然該案
    原告主張其有委託被告向王正成收取租金之時間即82 年8月
    1 日起至83年12月31日止與租賃標的即系爭房屋與本件均屬
    相同，僅係租金金額不同，而原告請求之金額不同，依其主
    張，乃係因其在前案判決後發現被告書寫之筆記此一新證據
    ，縱認原告上開主張為真，惟此屬於當事人發現未經斟酌之
    證物，原告依法應提出再審加以救濟，而非重新起訴。準此
    ，該案原告主張伊委託被告收取租金之時間、標的、行為均
    屬相同，請求之內容均為依據委任契約法律關係，請求被告
    給付代收之租金，核為同一，則依上揭法律規定及說明，原
    告於本件係就已經判決確定之同一事件為重複之請求，有違
    一事不再理之原則至明。從而，原告就同一法律關係復提起
    本件之訴，違背民事訴訟法第253 條不得更行起訴之規定，
    其假執行之聲請亦失所附，應併予駁回。
  (二)至原告主張本件有民事訴訟法第397 條適用云云。惟確定判
    決之內容如尚未實現，而因言詞辯論終結後之情事變更，依
    其情形顯失公平者，當事人得更行起訴，請求變更原判決之
    給付或其他原有效果。但以不得依其他法定程式請求救濟者
    為限。民事訴訟法第397 條定有明文。申言之，必須是法律
    關係成立以後，情事有所變更；且須因不可歸責於當事人之
    事由，致情事有所變更；及須情事變更非當時所得預料；倘
    依其原有效果為給付者，將致生顯失公平之結果者，始有情
    事變更原則之適用，然原確定判決是判決原告敗訴確定，亦
    即原確定判決係認定兩造間並無委任關係存在，既然兩造間
    無任何法律關係存在，則原告主張依民事訴訟法第397 條規
    定更行起訴，並無理由，附此敘明。
六、按本件事證已臻明確，兩造其餘攻擊防禦方法及舉證於本判
    決之基礎，已無若何影響，不另贅述，附此敘明。
七、據上論結，本件原告之訴為無理由，依民事訴訟法第78條，
    判決如主文。
中    華    民    國    99    年    7     月    30    日
                  民事第一庭  法    官  張茹棻
以上正本係照原本作成。
如對本判決上訴，須於判決送達後20日內向本院提出上訴狀。如
委任律師提起上訴者，應一併繳納上訴審裁判費。
中    華    民    國    99    年    7     月    30    日
                              書 記 官  黃美秀

司法院資訊處製作；財團法人民間司法改革基金會備份。
